ACORDAO-COMPLETO-2391083

ACÓRDÃO DE RELAÇÃO

ACÓRDÃO DE RELAÇÃO 711/2020 ATA 10/2020 - PLENÁRIO

Acórdão 711/2020-TCU-Plenário
VISTOS e relacionados estes autos de Denúncia a respeito de possíveis irregularidades na concessão de empréstimo pelo Conselho Federal de Odontologia – CFO ao Conselho Regional de Odontologia de Minas Gerais – CRO/MG.
Considerando que, em primeira instrução (peça 7) , após consignar que a documentação em tela preencheria os requisitos de admissibilidade para ser conhecida como denúncia e previamente ao seu exame inicial, a então Secex/MG mencionou que, em função da Representação constante do TC-Processo 033.784/2016-7, acerca de possíveis irregularidades no CRO/MG enquanto Presidente o sr. Luciano Elói Santos, aí incluído o descontrole financeiro e orçamentário na gestão daquela entidade, já havia sido realizada, no período de 30/11/2017 a 6/12/2017, inspeção naquele conselho de fiscalização profissional;
Considerando, no que se refere à peça em tela, a alegação do denunciante de que os pedidos do CRO/MG de “doação a fundo perdido” do importe de R$ 1.500.000,00 e de “restituição” do montante de R$ 635.965,73, com vistas a suportar despesas previstas no orçamento até o final do exercício fiscal de 2017, findaram por ser atendidos por intermédio da concessão, por parte do CFO, de empréstimo àquele conselho regional, no montante de R$ 3.000.000,00, como parte do “Programa de Apoio Institucional aos Conselhos Regionais de Odontologia – Empréstimos”, criado pela Resolução CFO 182/16, operação que, segundo afirma, haveria sido permeada de diversas irregularidades (vide item 12, e desdobramentos, peça 7) : (a) quanto a requisitos que, de acordo com a própria área técnica do CFO, deveriam haver sido atendidos previamente e não o foram, tais como, entre outros aspectos, informações acerca do fato causador dos gastos relatados no período, quadro descritivo e comprobatório das condições financeiras apresentadas pelo conselho regional, adesão ao plano nacional de recuperação de créditos; (b) no que tange à sua formalização, tendo em vista que, entre outras circunstâncias, o empréstimo haveria ocorrido após a data limite estabelecida pelo art. 6º da Resolução CFO 182/16; não haveriam sido descritas no correspondente convênio as metas ou os resultados específicos a serem alcançados pelo CRO/MG; a data de assinatura não constaria do convênio, permitindo a ilação do intuito doloso de tornar incertas as datas de término da carência e de início de pagamento do empréstimo; (c) em relação à adoção ou persistência de condutas incompatíveis com o socorro financeiro prestado pelo CFO, tendo em vista a observação de que, por exemplo, mesmo após a concessão do empréstimo, o CRO/MG continuaria proporcionando pagamento de jeton a seus conselheiros, em afronta a vedação expressa no parágrafo único do art. 346 da Resolução CFO 63/05; o CRO/MG, em desobediência ao § 2º do art. 8º da Lei 12.527/2011, não divulgaria em seu Portal da Transparência os repasses ou transferências de recursos financeiros, inclusive no que se refere ao empréstimo em questão;
Considerando que, em face desse quadro, o denunciante requereu que este Tribunal, em síntese: (a) realizasse averiguações e acompanhamento, por período não inferior a seis meses, das atuais gestões do CFO e do CRO/MG; (b) revisse e anulasse as decisões e os atos que culminaram com a concessão do empréstimo acima referido, com a devolução aos cofres do CFO do repasse concedido, no montante de R$ 3.000.000,00;
Considerando, no entanto, a ponderação da unidade técnica, desde sua exordial, de que, da instrução do já mencionado TC-Processo 033.784/2016-7, já constavam registros a respeito da difícil situação financeira em que a gestão anterior, sob a égide do Sr. Luciano Elói Santos, haveria deixado o CRO/MG, condição essa que, ao que tudo indica, justificaria a busca pelo socorro financeiro em questão, já que necessária à manutenção das atividades do conselho, além das diversas observações acerca das dificuldades para os trabalhos de inspeção em decorrência da falta de informações consistentes e de documentação deixadas pela gestão anterior, quadro que os então novos dirigentes daquele conselho regional estariam buscando regularizar;
Considerando, contudo, que embora entendendo, por um lado, que a obtenção do empréstimo em questão poderia ser considerada imperiosa e consentânea com o interesse público e que a nova administração do CRO/MG poderia, efetivamente, haver enfrentado dificuldades para apresentar a documentação administrativa exigida para firmar o correspondente instrumento, de outra parte, a unidade instrutiva considerou não poder ser afastada a necessidade de apurar-se em que medida a concessão do socorro financeiro em questão obedeceu ao essencial dos regulamentos e princípios pertinentes (fls. 2/3, peça 7) ;
Considerando, então, que, ao acompanhar a unidade instrutiva em sua conclusão preliminar, autorizei a realização de diligência junto ao CRO/MG, com vistas a obter informações e documentos pertinentes ao empréstimo contraído junto ao Conselho Federal de Odontologia no ano de 2017 (peça 9) ;
Considerando, então, o registro da instrução (já no âmbito da SecexTrabalho) , após o atendimento da diligência, de que se confirmou o entendimento preliminar apresentado pela Secex/MG no sentido de que a obtenção do empréstimo em tela era imperiosa e atendeu ao interesse público maior, que era a manutenção das atividades do conselho (fls. 10, peça 26) , tendo em vista a realidade financeira e documental caótica que, comprovadamente, a gestão do conselho para o período de 17/3/2015 a 16/3/2017 deixou para a gestão que a sucedeu;
Considerando, igualmente, o apontamento da unidade instrutiva de que o socorro em questão foi buscado na instância adequada e era amparado na normatização interna vigente à época, à luz do disposto na Lei 4.324/1964 e no Decreto 68.704/1971, no sentido de que o CFO poderia, inclusive, intervir em caso de inoperância do regional, acrescendo-se que, caso se optasse pela intervenção, em razão da situação caótica mencionada, certamente o Conselho Federal de Odontologia teria de promover o aporte de recursos financeiros para viabilizar o funcionamento do CRO/MG (fls. 11, peça 26) ;
Considerando, também, sua ponderação de que o fato de tratar-se de situação excepcional justificaria a superação de algumas formalidades, em respeito ao fim maior que era, efetivamente, a continuidade das atividades do conselho (fls. 11/12, peça 26) ;
Considerando o informe da unidade técnica de que a nova gestão do CRO/MG efetivamente implantou medidas que minimizaram o déficit financeiro (arrecadação superveniente de R$ 1.860.809,29 referente a anuidades anteriores ao exercício que se encontravam inadimplentes; ajuizamento de 1.486 execuções fiscais, no valor total de R$ 3.279.199,61; envio de 6.598 notificações para inscrição em dívida ativa envolvendo o montante de R$ 6.598.119,32) , bem como comprovou já haver efetuado o pagamento da primeira parcela do empréstimo objeto destes autos (fls. 33/34, peça 24) , ainda que não haja apresentado, por ocasião da formalização do empréstimo, o detalhamento dessas medidas, conforme exigia do art. 7º, “d”, da Resolução 182/2016 (fls. 12, peça 26) ;
Considerando, igualmente, a ponderação do órgão instrutivo de que, no que tange à modalidade de empréstimo adotada, restou demonstrado tratar-se de situação sui generis, não enquadrável na modalidade PAI-E previsto na Resolução CFO 182/2016, mas sim nos casos omissos, conforme previsão do art. 16 daquele normativo (fls. 12, peça 26) ;
Considerando, ainda, o registro da unidade técnica quanto a restar plenamente demonstrado que o prazo de 10 de março, para o protocolo do pedido de empréstimo, era inaplicável no caso, posto tratar-se de situação excepcional detectada após a posse da nova gestão, ocorrida em 17/3/2017, ou seja, após o prazo limite (fls. 12, peça 26) ;
Considerando, contudo, a ponderação da SecexTrabalho quanto à conveniência de dar-se conhecimento ao CFO e ao CRO/MG acerca do entendimento fixado por este Tribunal, via item 9.1.5 do Acórdão 1925/2019-TCU-Plenário, quanto a ser “vedada a realização de empréstimos de qualquer natureza a terceiros ou entre conselhos por ausência de expresso amparo legal”, manifestação essa proferida sobre o TC-Processo 036.608/2016-5, que tratou de Fiscalização de Orientação Centralizada que abarcou todos os conselhos federais de fiscalização profissional e alguns regionais por amostragem, em que, entre outros achados, se identificou a prática de concessão de empréstimos entre conselhos, principalmente dos federais para os regionais (fls. 12, peça 26) ,
ACORDAM os Ministros do Tribunal de Contas da União, reunidos em Sessão de Plenário, por unanimidade, em:
a) conhecer da presente Denúncia, tendo em vista o preenchimento dos requisitos de admissibilidade previstos no art. 235 do Regimento Interno e no § 1º do art. 103 da Resolução TCU 259/2014, para, no mérito, considerá-la parcialmente procedente;
b) dar ciência ao Conselho Federal de Odontologia – CFO e ao Conselho Regional de Odontologia de Minas Gerais – CRO/MG de que é vedada a realização de empréstimos de qualquer natureza pelos conselhos a terceiros ou entre conselhos, por ausência de expresso amparo legal, conforme subitem 9.1.5 do Acórdão 1925/2019-TCU-Plenário;
c) enviar cópia deste Acórdão, bem como da instrução constante da peça 26, ao denunciante, ao Conselho Regional de Odontologia de Minas Gerais – CRO/MG e ao Conselho Federal de Odontologia – CFO;
d) autorizar o arquivamento destes autos, nos termos do inc. V do art. 169 do Regimento Interno.
1. Processo TC-Processo 012.598/2018-6 (DENÚNCIA) 
	1.1. Denunciante: Identidade preservada (art. 55, caput, da Lei 8.443/1992) .
	1.2. Órgão/Entidade: Conselho Regional de Odontologia de Minas Gerais – CRO/MG.
	1.3. Relator: Ministro-Substituto Augusto Sherman Cavalcanti.
	1.4. Representante do Ministério Público: não atuou.
	1.5. Unidades Técnicas: Secex/MG (extinta) e SecexTrabalho.
	1.6. Representação legal: Gabriela Santiago Carrijo, OAB/MG 176.211; e outros.

Conselho Regional de Odontologia de Minas Gerais - CRO/MG.

AUGUSTO SHERMAN

Não atuou.

DENÚNCIA (DEN)

Secex/MG (extinta) e SecexTrabalho.